【裁判字號】    98,簡上,56
【裁判日期】    980923
【裁判案由】    移轉所有權
【裁判全文】
臺灣新竹地方法院民事判決              98年度簡上字第56號
上  訴  人  乙○○
訴訟代理人  彭火炎律師
            張玉琳律師
被  上訴人  甲○○
訴訟代理人  楊俊樂律師
上列當事人間請求移轉所有權事件，上訴人對於中華民國九十八
年七月十日本院竹北簡易庭九十八年度竹北簡字第一００號第一
審簡易判決不服，提起上訴，本院判決如下：
    主      文
原判決廢棄，發回原審法院。
    事實及理由
一、被上訴人起訴主張：被上訴人於民國68年12月19日與訴外人
    張文生（按被上訴人於原審起訴時係同時以訴外人張文生為
    共同被告，並聲明請求判決(一)上訴人應將坐落新竹縣竹北市
    ○○段1316地號、地目田、面積1908平方公尺之土地，其所
    有權應有部分190800分之13232，移轉登記予被上訴人所指
    定之第三人李思儒。(二)上訴人與訴外人張文生應連帶給付被
    上訴人新臺幣80,405元；嗣被上訴人於98年6月24日言詞辯
    論期日以言詞撤回上開訴之聲明第(二)項，並經上訴人與訴外
    人張文生同意被上訴人撤回，故訴外人張文生部分即因被上
    訴人撤回上開訴之聲明第(二)項，而脫離繫屬）簽訂買賣契約
    書，以新台幣（下同）154,000元向訴外人張文生購買上訴
    人所有坐落竹北鄉（已升格為市○○○段第1317地號內約43
    坪土地，上訴人為連帶保證人，依該買賣契約特約第2、3條
    約定：「本買賣土地，現依規定不得分割，乙方（即訴外人
    張文生，下同）照買賣位置移交甲方（即被上訴人，下同）
    使用，待日後得分割移轉時，乙方並連帶保證人（即上訴人
    ，下同）應負責履行本契約第9條移轉與甲方。」「本案買
    賣土地，甲方同意得移轉登記時由原業主乙○○（即上訴人
    ）直接移轉登記與甲方，乙方及乙○○無異議。」訴外人張
    文生亦已依約將該土地移交予被上訴人使用，被上訴人已在
    其上建屋（門牌號碼為新竹縣竹北市○○○街33巷26號）使
    用迄今。又依最高法院75年台上字第404號判例意旨，被上
    訴人得主張依所購買土地之面積與土地總面積之比例請求移
    轉登記。嗣上開坐落竹北市○○段第1317地號與同段第1316
    地號土地合併為竹北市○○段第1316地號（即系爭地號），
    面積為1908平方公尺，而被上訴人買受之面積為40坪（其中
    3坪為訴外人張文生所有坐落竹北市○○段1317-4地號土地
    ，不在本件請求範圍內，故本件僅請求40坪，以下簡稱為系
    爭土地），換算為132.23平方公尺，所占系爭地號土地面積
    之比例190800分之13223，而上訴人就系爭地號土地所有權
    應有部份為190800分之64662，自應依上開買賣契約第10條
    之約定，將系爭地號土地所有權應有部份190800分之13223
    移轉予被上訴人指定之第三人李思儒。詎上訴人竟以存證信
    函要求被上訴人之子出面處理占用系爭土地多年從未支付之
    費用。為此，被上訴人自得依上開買賣契約之特約契約、連
    帶保證及併存的債務承擔等法律關係，請求上訴人將坐落新
    竹縣竹北市○○段1316地號、地目田、面積1908平方公尺之
    土地，其所有權應有部分190800分之13232，移轉登記予被
    上訴人所指定之第三人李思儒。（嗣將聲明載為：上訴人應
    將坐落新竹縣竹北市○○段1316地號、地目田、面積19 08
    平方公尺之土地，其所有權應有部分190800分之64662中之
    64662分之13223《為系爭土地所有權應有部分190800分之
    13223》，移轉登記予被上訴人所指定之第三人李思儒。）
    再依被上訴人與訴外人張文生、上訴人所訂立之買賣契約特
    約第2、3條之約定，係由原所有權人即上訴人負責出賣人（
    即訴外人張文生）之所有權移轉義務，被上訴人不必代位請
    求，而得依上開特約約定請求上訴人移轉所有權予被上訴人
    指定之人。且被上訴人非代位訴外人張文生請求上訴人移轉
    所有權，故訴外人張文生與上訴人間之買賣契約是否有效與
    被上訴人之請求權並無影響等情。
二、按除別有規定外，法院不得就當事人未聲明之事項為判決；
    又第一審之訴訟程序有重大之瑕疵者，第二審法院得廢棄原
    判決，而將該事件發回原法院，但以因維持審級制度認為必
    要時為限，民事訴訟法第388條、第451條第1項分別定有明
    文。又債權人代位債務人起訴，求為財產上之給付，因債務
    人之財產為總債權人之共同擔保，故訴求所得應直接屬於債
    務人，即代位起訴之債權人不得以之僅供清償一己之債權，
    如須滿足自己之債權應另經強制執行程序始可，債權人雖亦
    有代受領第三債務人清償之權限，但係指應向債務人給付而
    由債權人代位受領而言，非指債權人直接請求第三債務人對
    自己清償而言，故債權人代位債務人起訴請求給付者，須聲
    明被告（第三債務人）應向債務人為給付之旨，並就代位受
    領為適當之表明，始與代位權行使效果之法理相符。（最高
    法院64年台上字第2916號著有判例）。故債權人直接請求第
    三債務人對自己清償，與行使代位權之請求（即債權人代位
    債務人起訴請求第三債務人應向債務人為給付之旨，並就代
    位受領為適當之表明），乃截然不同聲明之請求。
三、第按，原告於判決確定前，得撤回訴之全部或一部。但被告
    已為本案之言詞辯論者，應得其同意。訴經撤回者，視同未
    起訴。民事訴訟法第262條第1項、第263條第1項定有明文。
    查被上訴人於原審起訴時係同時以訴外人張文生為共同被告
    ，並聲明請求判決(一)上訴人應將坐落新竹縣竹北市○○段13
    16地號、地目田、面積1908平方公尺之土地，其所有權應有
    部分190800分之13232，移轉登記予被上訴人所指定之第三
    人李思儒。(二)上訴人與訴外人張文生應連帶給付被上訴人新
    臺幣80,405元；嗣被上訴人於98年6月24日言詞辯論期日以
    言詞撤回上開訴之聲明第(二)項，並經上訴人與訴外人張文生
    同意被上訴人撤回，揆諸上開規定，被上訴人起訴訴外人張
    文生部分即已因被上訴人撤回上開訴之聲明第(二)項，而視同
    未起訴，故訴外人張文生應已脫離原審訴訟之繫屬。又被上
    訴人於原審自始至終均主張係依特約契約、連帶保證及併存
    的債務承擔等法律關係，請求上訴人為直接給付（即請求上
    訴人移轉所有權予被上訴人指定之第三人），並明白表明非
    代位訴外人張文生請求上訴人移轉所有權。惟原審未察，乃
    就被上訴人未聲明之事項予以實體判決，而判決「被告乙○
    ○（即上訴人）應將坐落新竹縣竹北市○○段1316地號、地
    目田、面積1908平方公尺之土地，其所有權應有部分190800
    分之64662中之64662分之13223移轉登記予被告張文生（即
    訴外人張文生），再由被告張文生（即訴外人張文生）將上
    開土地所有權應有部分190800分之64662中之64662分之1322
    3，移轉登記予原告（即被上訴人）所指定之第三人李思儒
    所有。」顯然違反民事訴訟法第388條之規定，且訴訟程序
    有重大之瑕疵，上訴人亦不同意由本院合議庭即第二審法院
    就該事件自為實體之裁判，而聲請發回原審法院，自有將本
    件發回原審法院重行審理判決，以維謢當事人審級利益之必
    要。從而，上訴人指摘原判決不當，請求將原判決廢棄發回
    原審法院，即為有理由，應予准許，爰將原判決廢棄發回原
    審法院更為適法之審理，並依法不經言詞辯論而為判決。
四、末按，審判長應向當事人發問或曉諭，令其為事實上及法律
    上陳述、聲明證據或為其他必要之聲明及陳述，其所聲明及
    陳述有不明瞭或不完足者，應令其敘明或補充之，民事訴訟
    法第199條第2項亦定有明文。經查，被上訴人於原審訴之聲
    明第1項即為：上訴人應將坐落新竹縣竹北市○○段1316地
    號、地目田、面積1908平方公尺之土地，其所有權應有部分
    190800分之13232，移轉登記予被上訴人所指定之第三人李
    思儒。嗣雖將上開聲明載為：上訴人應將坐落新竹縣竹北市
    ○○段1316地號、地目田、面積1908平方公尺之土地，其所
    有權應有部分190800分之64662中之64662分之13223《為系
    爭土地所有權應有部分190800分之13223》，移轉登記予被
    上訴人所指定之第三人李思儒。）惟觀諸被上訴人請求移轉
    之範圍雖改為「其所有權應有部分190800分之64662中之646
    62分之13223」，然同時為附註載明係《為系爭土地所有權
    應有部分190800分之13223》，再對照其先後之聲明意旨，
    其請求移轉之範圍應確為「系爭土地所有權應有部分190800
    分之13223」。而原審判決命上訴人應為移轉之範圍雖依被
    上訴人之聲明載為「被告（即上訴人）應將．．．其所有權
    應有部分190800分之64662中之64662分之13223移轉登記予
    ．．．」，惟並未在「其所有權應有部分190800分之64662
    中之64662分之13223」之後附註載明《為系爭土地所有權應
    有部分190800分之13223》，則就文義觀之，原審判決命上
    訴人應為移轉之範圍究係指「系爭土地所有權應有部分6466
    2分之13223」，或係「系爭土地所有權應有部分190800分之
    64662之64662分之13223」，似非甚為明確（按二者之範圍
    不同）。據此，依被上訴人於原審之主張，被上訴人請求上
    訴人移轉之範圍既明確為系爭土地應有部分190800分之1322
    3，似無必要再改為系爭土地應有部分190800分之64662中之
    64662分之13223，再以附註強調（為系爭土地所有權應有部
    分190800分之13223），原審更為審理時就此似應令被上訴
    人為完足明確之聲明，附此敘明。
五、據上論結，本件上訴為有理由，依民事訴訟法第436條之1第
    3項、第451第1項，判決如主文。
中    華    民    國  98  年    9    月  23  日
                              臺灣新竹地方法院民事第二庭
                                  審判長法  官  汪銘欽
                                        法  官  陳順珍
                                        法  官  鄭政宗
以上正本證明與原本無異。
本判決不得上訴。
中    華    民    國  98  年    9    月  23  日
                                        書記官  巫芳瑩


司法院資訊處製作；財團法人民間司法改革基金會備份。
